臺北高等行政法院判決
　　　　　　　　　　　　　　　　　　 93年度訴字第03639號
　　　　　　　　　　　　　　　.
原　　　告　甲○○
被　　　告　中央信託局股份有限公司
代　表　人　乙○○董事長）住.
法定代理人　王濬智總經理）住.
訴訟代理人　丙○○
　　　　　　丁○○
　　　　　　潘傅仁
上列當事人間因公保事件，原告不服公務人員保障暨培訓委員會
中華民國93年8月31日93公審決字第0272號復審決定，提起行政
訴訟。本院判決如下：
　　主  文
原告之訴駁回。
訴訟費用由原告負擔。
　　事  實
一、事實概要：
    原告原係基隆市稅捐稽徵處稅務員，為公保之被保險人，於
    民國（下同）93年3月5日自願退休並退保在案（其最後服務
    機關及職稱為財政部臺灣省北區國稅局臺北縣分局稅務員）
    ，嗣其經基隆市稅捐稽徵處以93年3月16日基稅人貳字第093
    0008038號函檢送其66年12月5日基稅人字第46354號令、臺
    灣省政府87年10月16日67府人二字第00193號令等影本向被
    告中央信託局股份有限公司（92年7月1日改制前為中央信託
    局）申請其參加公保日期追溯自67年7月1日起算，並表明加
    保日期涉及養老給付可否辦理優惠存款（即相差1個月）。
    經被告以93年4月14日中公總承(一)字第09316000601號函（下
    稱原處分）否准所請，再經基隆市稅捐稽徵處以93年4月16
    日基稅人貳字第0930012079號函知原告否准乙事。另原告於
    93 年3月24日（被告收文日期）向被告提出申復書，請求更
    正原加保日期，憑以辦理更正其養老給付優惠存款金額，經
    被告以93年4月16日中公現字第09316000647號函復（下稱系
    爭函復），謂原告所請與原處分係屬同一事實，不再另覆等
    語。原告不服原處分及系爭函復，合併提起復審遭決定駁回
    後，遂向本院提起行政訴訟。
二、兩造聲明：
　(一)原告聲明：
    1.復審決定、原處分及系爭函復均撤銷。
    2.應命被告作成准許原告自67年7月1日起算加保，並發函給
      臺灣銀行將養老給付優惠存款再增加新臺幣36,795元之行
      政處分。
    3.訴訟費用由被告負擔。
　(二)被告聲明：如主文所示。
三、兩造之爭點：
　(一)原告主張之理由：
    按基層、稅務特考人員，雖名稱不同，惟其考試、學習、任
    用、分發單位、工作內容皆無不同，銓敘部卻以66年12月7
    日（66）台楷特二字第37663號函釋區分兩者加保時間，造
    成年資較淺者，反加保年資較長，使原告權益受損，亦有違
    憲法平等原則。原告之學習期間（66年12月1日至67年8月8
    日）年資業經銓敘部併計公務年資，依行政院公務人員退保
    金計算查詢系統，亦承認原告前開公務年資無誤，且退撫新
    制實施前之年資為17年。銓敘部核算原告公務年資既包含實
    習期間，即承認至66年12月1日始為公務員，而上開當年不
    當函釋造成66年稅務特考人員遲延加保（現行制度已更正此
    不合理現象），前後矛盾。
  (二)被告主張之理由：
    1.程序方面：
      (1)關於依據公教人員保險法第5條規定，被告是否經考試
        院會同行政院指定辦理公教人員保險乙節，查被告業經
        考試院指定為公教人員保險之承保機關，並於94年3月2
        日函請行政院同意會銜公告。
      (2)關於是否應列中央信託局股份有限公司為被告乙節，查
        被告改制前所為之行政處分，依行政程序法第15條第2
        項及訴願法第7條規定，屬行政委託之性質，其被告應
        依行政訴訟法第24條規定辦理，並經鈞院判決肯認；惟
        被告自92年7月1日改制為公司組織後，公教人員保險之
        主管機關銓敘部曾邀集有關單位會商，會議結論認為在
        行政訴訟上應以中央信託局股份有限公司為被告，但上
        開結論於會議上非無有力之反對意見，且仍存有若干法
        律上疑義，茲分項說明如下：
        按行政程序法第16條明文規定，委託行使公權力之對
          象為「民間團體或個人」，而司法院釋字第27號解釋
          已明示被告係國營事業「機關」，其依法令在被告服
          務之人員，自屬公務員服務法之公務員。另被告為國
          家全部出資之組織及由政府所設立，並有獨立之法律
          依據，絕非民間團體或個人，非屬上開條文委託行使
          公權力之情形。
        次按中央信託局條例第1條規定：「為執行政府政策
          ，辦理採購、貿易、保險、銀行、信託、儲運及其他
          經中央主管機關指定之特種業務，設中央信託局，受
          財政部之監督。」上開中央信託局條例並未廢止或再
          次修正，是否得以「事實上」改制公司組織為由，否
          定中央信託局之法律上機關定位，不無疑義（按依據
          中央法規標準法第5條第3款規定，國家各機關之組織
          ，應屬法律保留事項）。
        如行政訴訟上將被告所為之行政處分視為被告自己之
          行政處分，認定為被告適格，則在公務人員保障法之
          適用上亦將產生疑義。按公務人員保障法第25條第1
          項規定：「公務人員對於『服務機關』或『人事主管
          機關』所為之行政處分，認為違法或顯然不當，致損
          害其權利或利益者，得依本法提起復審…。」現行實
          務處理上，屬公務人員保障法適用之公務人員公保案
          件，係經由公務人員保障暨培訓委員會復審決定，惟
          揆諸上揭規定，若將被告所為之行政處分視為被告自
          己之行政處分，則被告並非復審人之服務機關，亦非
          人事主管機關，公務人員保障暨培訓委員會何能受理
          復審人所提出之復審申請，僅有透過「行政委託」之
          規定始能解決（訴願法第7條前段規定，無隸屬關係
          之機關辦理受託事件所為之行政處分，視為委託機關
          之行政處分，此時被告所為之行政處分視為人事主管
          機關銓敘部所為之行政處分，公務人員保障暨培訓委
          員會自得受理復審人所提出之復審申請）。
        司法院釋字第27號解釋既已明示被告係國營事業「機
          關」，其依法令在被告服務之人員，屬公務員服務法
          之公務員，自無援引行政程序法第2條第3項規定，將
          被告地位轉變為受託行使公權力之團體，再將其受託
          範圍內視為行政機關之必要。
        銓敘部會議認為被告改制為公司組織後，已屬私法人
          範疇，非行政機關，至為明顯；實則按81年10月30日
          修正公布之銀行法第139條第1項規定：「依其他法律
          設立之銀行或其他金融機構，除各該法律另有規定者
          外，適用本法之規定。」及74年5月20日修正公布之
          銀行法第52條第1項規定：「銀行為法人，…。」，
          被告於92年7月1日改制公司組織前，已取得法人資格
          ，該法人之性質應視為私法人（請參見會議紀錄財政
          部第2次發言，第2頁），仍一直援用「行政委託」規
          定辦理，則被告改制公司組織後與改制前私法人性質
          無異，如以92年7月1日為改適用「委託行使公權力」
          之區分點，法理上未見一致。
      (4)綜上所陳，中央信託局條例在未廢止或修正前，不應僅
        以「事實上」改制公司組織為由，否定中央信託局之法
        律上機關定位，否則將形成本末倒置的情形，財政部於
        銓敘部所召集會議上第1次發言（會議紀錄第1頁），認
        為交通銀行及中國農民銀行也均已公司化，其各自條例
        亦均維持交通銀行條例及中國農民銀行條例之名稱，均
        未冠以股份有限公司之名稱，然上開條例均有「並依股
        份有限公司之組織設立之」的條文（交通銀行條例第1
        條、中國農民銀行條例第1條參照），中央信託局條例
        未修正增列如上文字前，不應否定中央信託局之法律上
        機關定位（會議紀錄第3頁，法務部亦肯認在概念上「
        中央信託局」為機關，「中央信託局股份有限公司」則
        為私法人機構）。按中華民國憲法第80條規定：「法官
        須超出黨派以外，依據法律獨立審判，不受任何干涉。
        」及司法院釋字第216號解釋謂：「各機關依其職掌就
        有關法規為釋示之行政命令，法官於審判案件時，固可
        予以引用，但仍得依據法律，表示不同見解，並不受其
        拘束…司法行政機關所發司法行政上之命令，如涉及審
        判上之法律見解，僅供法官參考，法官於審判時，亦不
        受其拘束」，司法院代表於銓敘部召集會議上亦明白表
        示，司法院見解係屬司法行政部門之意見，上開會議以
        存有疑義之前提（中央信託局事實上之改制，並不能否
        定中央信託局之法律上機關定位）所得致之結論，是否
        加以援用，即本件以中央信託局股份有限公司為被告是
        否適格，請鈞院依職權認定。
    2.實體方面：
      (1)基隆市稅捐稽徵處以93年3月16日基稅人貳字第0930008
        038號函以原告係66年乙等稅務特考錄取人員，同年12
        月1日分發至該處學習，經臺灣省政府於67年8月9日其
        學習期滿之次日核定派代該處業務員。原告先後向被告
        申請以其學習期間待遇同現職人員及比照銓敘部67年7
        月1日（67）臺楷特二字第20680號函釋規定等，准其參
        加公保，並追溯自67年7月1日起算，以憑辦理更正其養
        老給付優惠存款金額。惟原告於66年12月1日至67年8月
        8日既為學習期間，尚未完成考試程序，未正式被任命
        為公務人員，又無具他項考試及格資格，而帶原薪學習
        ，故依考試院65年2月21日（65）考台秘一字第0453號
        函釋規定，自不得參加公保。是被告以原告學習期滿之
        次日，即67年8月9日為其加保生效日，並無違誤。
      (2)原告申請依銓敘部67年7月1日（67）臺楷特二字第2068
        0號函釋，追溯自67年7月1日起參加公保乙節，惟原告
        係參加66年稅務特考，且無具備66年基層特考錄取資格
        ，是尚無由依該函釋規定，得溯自67年7月1日加保。
　　理  由
一、按現行中央信託局條例第4條第3款規定：「本局之業務如左
    ：…三、政府委託辦理之公務人員保險、軍人保險及其他經
    中央主管機關核准辦理之人身保險業務。」該條文於作成處
    分迄今未修正，現行（即94年1月19日修正公布施行）公教
    人員保險法第5條第1項規定：「本保險業務由考試院會同行
    政院指定之機關（構)（以下稱承保機關）辦理。…」而處
    分時（即94年1月19日修正公布施行前）之公教人員保險法
    第5條規定：「本保險業務由中央信託局（以下稱承保機關
    ）辦理，…」查中央信託局於92年7月1日改制為公司組織即
    被告中央信託局股份有限公司，本件原處分作成時點之93年
    4月14日，依上開中央信託局條例第4條第3款規定及處分時
    公教人員保險法第5條規定，應係「中央信託局」始有對於
    公教人員保險業務作成行政處分之管轄權，是本件原處分以
    「中央信託局股份有限公司」名義作成，而「中央信託局股
    份有限公司」當時未有法律或依行政程序法規定授權或委託
    ，難認具有管轄權。惟嗣中央信託局股份有限公司經考試院
    指定為公教人員保險之承保機關，並於94年3月2日函請行政
    院同意會銜公告，有財政部94年3月15日台財人字第0940010
    0910號函附卷可稽，即中央信託局股份有限公司現受主管機
    關銓敘部委託辦理公教人員保險業務，並概括承受中央信託
    局對於公教人員保險業務。按行政程序法第16條第1項規定
    ：「行政機關得依法規將其權限之一部分，委託民間團體或
    個人辦理。」訴願法第10條規定：「依法受中央或地方機關
    委託行使公權力之團體或個人，以其團體或個人名義所為之
    行政處分，其訴願之管轄，向原委託機關提起訴願。」行政
    訴訟法第25條規定：「人民與受委託行使公權力之團體或個
    人，因受託事件涉訟者，以受託之團體或個人為被告。」中
    央信託局股份有限公司受主管機關銓敘部委託辦理公教人員
    保險業務，自屬依法受中央機關委託行使公權力之團體，已
    取得受託人之資格實施訴訟權能，成為被告，故原處分以中
    央信託局股份有限公司名義作成，其訴訟上之被告，原雖有
    爭議，但已補正。是本件以受託之團體即中央信託局股份有
    限公司為被告，當事人適格並無欠缺。又原告退休前最後服
    務機關及職稱為財政部臺灣省北區國稅局臺北縣分局稅務員
    ，薦任第7職等年功俸6級590俸點，有銓敘部93年1月27日部
    退二字第0932319412號函附原處分卷可稽，屬法定機關依法
    任用之有給專任人員，其就公保之加保起算日及養老給付優
    惠存款金額爭議，係有關其公務人員權益保障之事項，依公
    務人員保障法第2條至第4條規定，本件以公務人員保障暨培
    訓委員會為受理訴願機關，亦無不合。
二、原告主張：1.按基層、稅務特考人員，雖名稱不同，惟其考
    試、學習、任用、分發單位、工作內容皆無不同，銓敘部卻
    以66年12月7日（66）台楷特二字第37663號函釋區分兩者加
    保時間，造成年資較淺者，反加保年資較長，使原告權益受
    損。2.原告之學習期間（66年12月1日至67年8月8日）年資
    業經銓敘部併計公務年資，依行政院公務人員退保金計算查
    詢系統，亦承認原告前開公務年資無誤，且退撫新制實施前
    之年資為17年，惟上開不當函釋造成66年稅務特考人員遲延
    加保（現行制度已更正此不合理現象）。據此，依行政訴訟
    法第5條第2項及公教人員保險法第14條規定，求為判決如聲
    明所示云云。
三、被告則以：原告於66年12月1日至67年8月8日為學習期間，
    尚未完成考試程序，未正式被任命為公務人員，又無具他項
    考試及格資格，而帶原薪學習，依考試院65年2月21日（65
    ）考台秘一字第0453號函釋規定，自不得參加公保，被告以
    原告學習期滿之次日，即67年8月9日為其加保生效日，並無
    違誤，求為判決駁回原告之訴等語。
四、原告原係基隆市稅捐稽徵處稅務員，為公保之被保險人，於
    93年3月5日自願退休並退保在案，嗣其經基隆市稅捐稽徵處
    以93年3月16日基稅人貳字第0930008038號函檢送其66年12
    月5日基稅人字第46354號令、臺灣省政府87年10月16日67府
    人二字第00193號令等影本向被告申請其參加公保日期追溯
    自67年7月1日起算，經被告以原處分否准所請，再經基隆市
    稅捐稽徵處以93年4月16日基稅人貳字第0930012079號函知
    原告否准乙事。另原告於93年3月24日向被告提出書面請求
    更正原加保日期，憑以辦理更正其養老給付優惠存款金額，
    經被告以系爭函復謂原告所請與原處分係屬同一事實，不再
    另覆等語。前揭事實為兩造所不爭，並有基隆市稅捐稽徵處
    93年3月16日基稅人貳字第0930008038號函、臺灣省基隆市
    稅捐稽徵處66年12月5日基稅人字第46354號令、臺灣省政府
    67年10月16日67府人二字第00193號令、公務人員保險要（
    承）保名冊、原告93年3月24日申復書、銓敘部93年1月27日
    部退二字0932319412號函、公務人員保險養老給付通知書、
    基隆市稅捐稽徵處93年4月16日基稅人貳字第0930012079號
    函、原處分及系爭函復附原處分卷可稽，為可確認之事實。
五、按銓敘部前以有關特種考試錄取人員分發學習期間，除已參
    加公務人員保險者，其餘人員可否參加公保乙節函請考試院
    核示，經考試院以65年2月21日（65）考台秘一字第0453號
    函釋略以：「…經提出本院第5屆第131次會議決議：『特考
    錄取人員學習期間除已參加公保者外，其尚未完成考試程序
    者，依法應不得參加公保。』…。」係考試院本於其對於考
    銓業務之監督權，於法定職權範圍內，就有關特種考試錄取
    人員分發學習期間，除已參加公務人員保險者，其餘人員可
    否參加公保所為細節性、技術性之釋示，經核並未違反法律
    保留原則。又依考試院發布之66年特種考試關務暨稅務人員
    考試錄取人員學習辦法第5條規定：「學習人員學習期滿，
    由所在機關填具學習期滿成績考核表…報請財政部轉送考選
    部核定及格者，始完成考試程序，報請考試院頒發及格證書
    ，並予正式任用。」第7條規定：「學習人員應佔學習機關
    編制內實缺，並支領與其任用資格相當之薪俸及一切待遇，
    但不得參加公務人員保險（已參加者不在此限）並不予以年
    終考績。」銓敘部亦於66年12月7日以（66）臺楷特二字第
    37663號函釋略以：「特種考試錄取人員分發學習期滿，成
    績考核及格人員可追溯自實習期滿之次日起參加公務人員保
    險。」準此，參加特種考試錄取人員於分發學習期滿，成績
    考核及格者可追溯自實習期滿之次日起參加公保；66年關稅
    暨稅務特考錄取人員於分發學習期間，除已參加公保者外，
    因尚未完成考試程序，正式成為公務人員，尚不得參加公保
    。上開函釋、辦法係考試院本於其對於考銓業務之監督權，
    及主管銓敘之機關銓敘部於法定職權範圍內，就有關特種考
    試錄取人員、關務及稅務人員，分發學習期間，可否參加公
    保所為細節性、技術性之釋示，經核並未違反法律保留原則
    。
六、基隆市稅捐稽徵處以93年3月16日基稅人貳字第0930008038
    號函以原告係66年乙等稅務特考錄取人員，同年12月1日分
    發至該處學習，經臺灣省政府於67年8月9日其學習期滿之次
    日核定派代該處業務員。原告於93年3月24日向被告申請以
    其學習期間待遇同現職人員及比照銓敘部67年7月1日（67）
    臺楷特二字第20680號函釋規定等，准其參加公保，並追溯
    自67年7月1日起算，以憑辦理更正其養老給付優惠存款金額
    。惟原告於66年12月1日至67年8月8日既為學習期間，尚未
    完成考試程序，未正式被任命為公務人員，又無具他項考試
    及格資格，而帶原薪學習，故依前揭考試院65年2月21日（
    65）考台秘一字第0453號函釋規定，自不得於67年7月1日參
    加公保。又按銓敘部67年7月1日（67）臺楷特二字第20680
    號函釋係規定：「特種考試臺灣省基層公務人員考試錄取人
    員學習期間，如佔學習機關編制內實缺，並支領與其任用資
    格相當之薪俸及一切待遇者，准自67年7月1日起參加公務人
    員保險。」上開銓敘部67年7月1日（67）臺楷特二字第2068
    0號函釋，為因應當時事實上之需要、舉辦不同考試之目的
    而為考量，尚難謂與平等原則有違。嗣銓敘部68年2月27日
    （68）臺楷特二字第01704號函釋以特種考試關務暨稅務人
    員錄取分發學習人員佔學習機關編制內實缺，並支領與其任
    用資格相當之薪俸及一切待遇，准自68年1月23日起參加公
    務人員保險。然原告係參加66年稅務特考，且無具備66年基
    層特考錄取資格，並無銓敘部67年7月1日（67）臺楷特二字
    第20680號函釋之適用而得溯自67年7月1日加保，仍應自原
    告學習期滿之次日，即67年8月9日為其加保生效日。
七、關於於原告主張：行政院公務人員退休金計算查詢系統承認
    其公務人員退撫新制實施前之年資為17年，及銓敘部核算原
    告公務年資既包含實習期間，即承認原告自66年12月1日為
    公務員云云。查公保之加保、退保作業及保險年資之採計，
    與公務人員退撫新制所採公務人員任職年資之標準有異，二
    者各有其獨立且適用之法令依據，前者適用公教人員保險法
    ，後者係依據公務人員退休法之規定，故公保被保險人之保
    險年資與其任職年資之核計自有所不同，上開主張並不足為
    原告保險年資有利之認定。
八、綜上所述，原處分對於原告所請其參加公保日期追溯自67
    年7月1日起算，予以否准，並無違誤；至系爭函復部分，原
    告先後經基隆市稅捐稽徵處及以申復書向被告所為請求係屬
    同一請求，且系爭函復僅係告知原告申復書所為申請業以原
    處分為處理在案，並未另作處分，對原告之權利尚不發生具
    體之法律上效果。復審決定原處分遞予維持，系爭函復為不
    受理決定，亦無不合。原告猶執前詞訴請如聲明所示，為無
    理由，應予駁回。
據上論結，本件原告之訴為無理由，爰依行政訴訟法第98條第3
項前段，判決如主文。
中　　華　　民　　國　　94　　年　  10　　月　 13  　 日
                            第三庭審判長法  官  王立杰
                                        法  官  王碧芳
                                        法  官  胡方新
上為正本係照原本作成。
如不服本判決，應於送達後20日內，向本院提出上訴狀並表明上
訴理由，如於本判決宣示後送達前提起上訴者，應於判決送達後
20日內補提上訴理由書（須按他造人數附繕本）。
中　　華　　民　　國　　94　　年　  10　　月　 13  　 日
            　　　　　　   　　　　　   書記官  陳幸潔
